臺灣高等法院刑事判決　　　　　　　　　　　　九十一年度上更(一)字第七七號
　　上　訴　人
　　即　被　告　丙○○
　　　　　　　　甲○○○
右上訴人因偽造文書案件，不服臺灣士林地方法院八十八年度訴字第七四一號，中華
民國八十九年三月十日第一審判決（起訴案號：臺灣士林地方法院檢察署八十八年度
偵字第七七一二號）提起上訴，本院判決如左：
    主  文
原判決撤銷。
丙○○、甲○○○共同行使偽造私文書，足以生損害於他人，各處有期徒刑貳月，如
易科罰金，均以佰元折算壹日。偽造之「乙○○」印章壹枚及借據上偽造之「乙○○」署押壹枚、印文壹枚均沒收。
    事  實
一、甲○○○於民國八十五年十二月間，為向臺北市北投區農會信用部申請貸款新台
    幣（下同）八十萬元，須由配偶出面在借據上簽署見證。竟與丙○○基於共同為
    行使偽造私文書之犯意聯絡，先由甲○○○在不詳地點委託不知情之刻印商偽造
    其夫乙○○之印章一枚，進而於當月二十日與丙○○相偕前往上述農會信用部，
    由丙○○在借據上偽簽「見證人：乙○○」之署押一枚，而由甲○○○持該印章
    在借據上該署押旁偽造乙○○名義之印文一枚以偽造「乙○○」見證之私文書，
    而提出於臺北市北投區農會，足以生損害於乙○○及台北市北投區農會。
二、案經被害人乙○○訴請臺灣士林地方法院檢察署檢察官偵查聲請簡易判決處刑，
    經臺灣士林地方法院改以通常程序審判。
    理  由
一、訊據上訴人即被告丙○○及甲○○○坦承有於右揭時地在借據上蓋用乙○○印文
    、偽簽乙○○署押以向臺北市北投區農會申請貸款之事實，惟甲○○○則矢口否
    認為貸款而偽刻印章之犯行，辯稱：該印章係其為向船公司領款所刻，於八十年
    離家時由家中帶出，一直置於身旁云云。
二、經查：該用於貸款之印章並非告訴人乙○○所有，業據告訴人乙○○於原審審理
    時陳述明確，且告訴人乙○○亦提出其自七十九年之後所用之印鑑、存摺供參，
    以肉眼辨識即可認與借據上所蓋用之印文顯然有異。又告訴人乙○○於七十幾年
    即出海，一年僅回來一次，該存摺及印章均置於家中，為被告甲○○○所不否認
    ，而由該存摺之領款記錄觀之，七十九年、八十年均有多次存提款紀錄，足認該
    存摺及印章於被告甲○○○離家前即由被告甲○○○所保管，則告訴人乙○○之
    印鑑既置於家中，縱令其向船公司領款需用印章，亦無需另刻印章以用，況告訴
    人乙○○亦堅稱向其所受僱之船公司領款無須用印章等語，而扣案印章經當庭提
    示調查，木質部分白皙如新，僅沾有少許印泥，尚無長年使用跡象，堪認係為從
    事本案犯罪而刻製，被告甲○○○所辯顯係卸責之詞，自不足採。此外，證人即
    被告甲○○○之妹婿柯永章於偵查中亦證稱：當初係伊與張秀鳳、丙○○、張金
    條四人一起去辦貸款，乙○○並未前往等語，並有借據影本一件及扣案之乙○○
    印章一枚可佐，被告二人犯行洵堪認定，應依法論科。
三、按印文或署押，係在紙上或其他物品上呈現印影或署名、簽押，其作用在表示承
    認所簽、印之文書之效力。刑法上之偽造印文、署押罪，係指單純偽造印文、簽
    名或畫押而言，若在紙張上偽造印文、署押，足以為表示其用意之證明者，即係
    偽造文書。被告丙○○在借據上偽簽「見證人：乙○○」署押，被告甲○○○持
    偽造乙○○印章在借據上偽造印文，該印文、署押既簽於「見證人」字樣之旁，
    自係表示見證被告甲○○○與臺北市北投區農會簽立借據之事實，含有證明該借
    貸契約效力之意思，自屬私文書性質。被告丙○○、甲○○○二人持以行使，向
    臺北市北投區農會申請貸款，足以生損害於乙○○及台北市北投區農會。核被告
    丙○○、甲○○○所為，係犯刑法第二百十六條、第二百十條之行使偽造私文書
    罪，其偽造印章及蓋用偽造印文於借據上，係屬偽造私文書行為之一部，不另構
    成偽造印章、印文罪，其偽造私文書後進而行使，偽造之低度行為應為行使之高
    度行為所吸收，不另論罪。檢察官以偽造印章與行使偽造私文書間有方法結果之
    牽連關係，尚有誤會。被告二人具有犯意之聯絡及行為分擔，皆為共同正犯。又
    被告二人行為後刑法第四十一條之規定：「犯最重本刑為三年以下有期徒刑之刑
    之罪，而受六月以下有期徒刑或拘役之宣告，因身體、教育、職業或家庭之關係
    ，執行顯有困難者，得以一元以上三元以下折算一日，易科罰金。」，已於九十
    年一月四日經修正為刑法第四十一條第一項，該規定為：「犯最重本刑為五年以
    下有期徒刑之刑之罪，而受六月以下有期徒刑或拘役之宣告，因身體、教育、職
    業或家庭之關係或其他正當事由，執行顯有困難者，得以一元以上三元以下折算
    一日，易科罰金。但確因不執行所宣告之刑，難收矯正之效，或難以維持法秩序
    者，不在此限。」，並於同年月十日經總統公布施行，於同年月十二日生效，經
    新舊法比較結果，修正後之新法對被告二人較為有利，應依刑法第二條第一項前
    段適用裁判時之新法。
四、原審認被告二人罪證明確，予以論罪科刑，固非無見，惟查原判決未及比較刑法
    第四十一條修正前後之適用，自有未洽。被告丙○○、甲○○○上訴意旨否認有
    犯罪故意，而指摘原判決不當，固無理由，惟原判決既有上開可議之處，自應由
    本院將原判決撤銷改判。爰審酌被告二人因智識不高，致罹刑典，於犯罪後尚能
    坦承部分犯行，且向臺北市北投區農會所申請貸款八十萬元已清償完畢，有臺北
    市北投區農會放款繳款存根影本附卷（見本院更一審卷附）可稽，所生危害非鉅
    等情，量處如主文第二項所示之刑，並諭知易科罰金之折算標準。偽刻之「乙○○」印章一枚及借據上偽造之「乙○○」署押一枚、「乙○○」印文一枚，應依
    刑法第二百十九條規定，不論屬於被告二人與否，均宣告沒收。
據上論斷，應依刑事訴訟法第三百六十九條第一項前段、第三百六十四條、第二百九
十九條第一項前段，刑法第二條第一項前段、第二十八條、第二百十六條、第二百十
條、第二百十九條、第四十一條第一項前段，罰金罰鍰提高標準條例第二條，判決如
主文。
本案經檢察官劉斐玲到庭執行職務。
中      華      民      國    九十一    年     十一     月    二十七    日
                              臺灣高等法院刑事第十五庭
                                  審判長法  官  房  阿  生
                                        法  官  蔡  光  治
                                        法  官  雷  元  結
右正本證明與原本無異。
如不服本判決應於收受送達後十日內向本院提出上訴書狀，其未敘述上訴之理由者並
得於提起上訴後十日內向本院補提理由書（均須按他造當事人之人數附繕本）。
                                        書記官  黃  德  煌
中      華      民      國    九十一    年     十一     月    二十七    日
附錄：本判決論罪科刑法條全文
刑法第二百十條
偽造、變造私文書，足以生損害於公眾或他人者，處五年以下有期徒刑。
刑法第二百十六條
行使第二百十條至第二百十五條之文書者，依偽造、變造文書或登載不實事項或使登
載不實事項之規定處斷。
刑法第二百十九條
偽造之印章、印文或署押，不問屬於犯人與否，沒收之。
